【裁判字號】    99,訴,254
【裁判日期】    990525
【裁判案由】    返還犯罪補償金
【裁判全文】
臺灣臺南地方法院民事判決               99年度訴字第254號
原      告  臺灣臺南地方法院檢察署
法定代理人  丙○○
訴訟代理人  乙○○
            丁○○
被      告  甲○○
上列當事人間請求返還犯罪被害補償金事件，本院於民國99年5
月11日言詞辯論終結，判決如下：
    主      文
被告應於繼承被繼承人李閔慶所得之遺產範圍內給付原告新台幣
壹佰肆拾肆萬玖仟柒佰玖拾玖元，及自民國99年2月6日起至清償
日止，按週年利率百分之五計算之利息。
訴訟費用新台幣壹萬伍仟佰伍拾伍元由被告於繼承被繼承人李
閔慶所得之遺產範圍內負擔。
    事實及理由
一、本件被告未於言詞辯論期日到場，核無民事訴訟法第386條
    各款所列情形，爰依原告聲請，由其一造辯論而為判決。
二、原告起訴主張：
(一)、按「國家於支付犯罪被害補償金後，於補償金額範圍內，對
    犯罪行為人或依法應負賠償責任之人有求償權。前項求償權
    ，由支付補償金之地方法院或其分院檢察署行使。」犯罪被
    害人保護法第12條第l項、第2項定有明文。申請人何培康、
    陳愛珠、溫益正、溫羽暄分別係被害人何雅卉之父、母及子
    女。緣加害人李閔慶於民國（下同）97年9月4日下午7時23
    分許，駕駛車牌號碼SA-2100號自小客車，搭載黃銘慶、黃
    銘欽、黃佩君、許繻溱及被害人何雅卉，沿臺南縣鹽水鎮○
    ○里○○○○○道由西向東方向行駛，於行經該路段100公里
    又500公尺處時，因疏未注意車前狀況，駕駛失控，而撞擊
    該處路燈桿，致被害人何雅卉受有顱腦損傷、胸腹髖部挫傷
    及下肢骨折等傷害，經送醫急救，仍於97年9月5日不治死亡
    （李閔慶亦因本件車禍送醫不治死亡）。申請人何培康、陳
    愛珠、溫益正、溫羽暄因此依犯罪被害人保護法各申請因被
    害人死亡致無法履行之法定扶養義務費新臺幣（下同）100
    萬元，申請人陳愛珠另申請因犯罪被害所支出之醫療費40萬
    元，申請人溫益正另申請因犯罪被害所支出之殯葬費30萬元
    。經本署犯罪被害人補償審議委員會決定共補償144萬9,799
    元，並於98年9月14日如數支付無訛，此有本署犯罪被害人
    補償審議委員會98年度補審字第8號決定書、支付收據等足
    憑。
(二)、惟李閔慶已於97年9月5日同日死亡，於其死亡時，尚有父親
    李憲銘及母親甲○○，而債務人李憲銘已向本院聲請限定繼
    承，並經本院97年度繼字第2098號民事裁定核准在案，依民
    法第1148條、第1153條第1項、第1154條第1、2項之規定，
    原告應對前開債務人等求償等情。
(三)、並聲明：求為判決：被告應於繼承被繼承人李閔慶所得之遺
    產範圍內給付原告1,449,799元，及自支付命令送達翌日起
    至清償日止，按週年利率百分之5計算之利息。
三、被告未於言詞辯論期日到場，惟據其提出之書狀則以：被告
    於78年間與前夫即債務人李憲銘離婚迄今，完全未聯絡，甚
    至對於被繼承人李閔慶也完全失去聯絡，根本不知悉本件車
    輛交通事故之經過、責任歸屬與肇事原因比例分配等詳情。
    又被告未曾受訴訟及求償等程序上之通知，未曾有表示意見
    之機會，今突然接獲原告已經支付賠償金額之情形，擔心無
    當庭表示意見之機會，請求本院職權調閱系爭車輛交通事故
    之肇事鑑定原因及責任歸屬，以免除被告之責任等語，資為
    抗辯；並聲明：求為判決：駁回原告之訴。
四、得心證之理由：
(一)、原告主張被告之被繼承人李閔慶（被告與李閔慶為母子關係
    ）於97年9月4日下午7時23分許，駕駛車牌號碼SA-2100號自
    小客車，搭載訴外人黃銘慶、黃銘欽、黃佩君、許繻溱及被
    害人何雅卉，沿臺南縣鹽水鎮○○里○○○○○道由西向東方
    向行駛，於行經該路段100公里又500公尺處時，因疏未注意
    車前狀況，駕駛失控，而撞擊該處路燈桿，致被害人何雅卉
    受有顱腦損傷、胸腹髖部挫傷及下肢骨折等傷害，經送醫急
    救，仍於97年9月5日不治死亡（李閔慶亦因本件車禍送醫不
    治死亡）之事實，已據其提出臺南縣警察局道路交通事故初
    步分析研判表、臺灣臺中地方法院檢察署相驗屍體證明書、
    臺灣臺南地方法院檢察署檢察官97年度偵字第15829號不起
    訴處分書、三親等資料查詢結果、嘉義縣義竹鄉戶政事務所
    98年12月4日嘉義鄉戶字第9870002146號函附戶籍登記簿謄
    本及臺灣省臺南區車輛行車事故鑑定委員會99年4月22日南
    鑑字第0995901339號函附臺南區990310案鑑定意見書（鑑定
    意見：李閔慶駕駛小客車，超速失控偏離車道，為肇事原因
    ）為證，核與所述情節相符，自堪信為真實。
(二)、按因故意或過失，不法侵害他人之權利者，負損害賠償責任
    。不法侵害他人致死者，對於支出醫療及增加生活上需要之
    費用或殯葬費之人，亦應負損害賠償責任。被害人對於第三
    人負有法定扶養義務者，加害人對於該第三人亦應負損害賠
    償責任。不法侵害他人致死者，被害人之父、母、子女及配
    偶，雖非財產上之損害，亦得請求賠償相當之金額，民法第
    184條第1項前段、第192條第1項、第2項及第194條分別定有
    明文。次按繼承，因被繼承人死亡而開始。繼承人自繼承開
    始時，除本法另有規定外，承受被繼承人財產上之一切權利
    、義務。繼承人得限定以因繼承所得之遺產，償還被繼承人
    之債務。繼承人有數人，其中一人主張為前項限定之繼承時
    ，其他繼承人除有下列情形之一者外，視為同為限定之繼承
    ：一、於為限定繼承前，已為概括繼承之表示。二、已逾第
    一千一百五十六條所定期間。為限定之繼承者，其對於被繼
    承人之權利、義務，不因繼承而消滅。民法第1147條、97年
    1月2日修正之民法第1148條前段、第1154條亦分別有明文規
    定。本件被告之被繼承人李閔慶因疏未注意車前狀況，駕駛
    失控，而撞擊路燈桿，致被害人何雅卉受有顱腦損傷、胸腹
    髖部挫傷及下肢骨折等傷害，經送醫急救不治死亡，既堪認
    定，則被告之被繼承人李閔慶因過失不法侵害被害人何雅卉
    致死，自應依前揭規定負損害賠償責任。又李閔慶（未婚）
    業於97年9月5日死亡，訴外人李憲銘、被告係李閔慶之父母
    ，雙方雖已離婚，惟父母與子女間因身分關係所生之權利義
    務關係，不因父母之離婚而受影響，故被告仍為李閔慶之法
    定繼承人。而訴外人李憲銘於李閔慶死亡後，已向本院聲請
    限定繼承，有本院97年度繼字第2098號民事裁定附卷可稽，
    則被告視為同為限定之繼承，應以繼承被繼承人李閔慶所得
    之遺產範圍內償還被繼承人李閔慶之債務。是故，被告以本
    件應免除被告之責任云云置辯，難謂可採。
(三)、又按依本法請求補償之人，已受有社會保險、損害賠償給付
    或因犯罪行為被害依其他法律規定得受之金錢給付，應自犯
    罪被害補償金中減除之。國家於支付犯罪被害補償金後，於
    補償金額範圍內，對犯罪行為人或依法應負賠償責任之人有
    求償權。犯罪被害人保護法第11條及第12條第1項分別定有
    明文。由上開條文內容可知，國家依法於一定條件下對於犯
    罪被害人負補償金給付義務，並於支付犯罪補償金後，於補
    償金額範圍內，對於犯罪行為人有求償權，該項求償權係緣
    於犯罪被害人補償金受領人之損害賠償請求權，核其法律性
    質應屬「債權之法定移轉」，毋待乎原債權人之移轉行為，
    即依法律規定而取得之權利。查訴外人即被害人何雅卉之父
    何培康、子溫益正、女溫羽暄因本件過失致死犯罪事件，業
    經臺灣臺南地方法院檢察署犯罪被害人補償審議委員會於98
    年6月11日決定補償被害人之父何培康法定扶養費382,742元
    ，被害人之子溫益正法定扶養費549,793元，被害人之女溫
    羽暄法定扶養費517,264元，合計為1,449,799元，並於98年
    9月17日如數支付完畢，已據原告提出臺灣臺南地方法院檢
    察署犯罪被害人補償審議委員會98年度補審字第8號決定書
    及匯款明細為憑，堪予採認。準此，原告於支付犯罪被害補
    償金1,449,799元後，於該補償金額範圍內，對犯罪行為人
    或依法應負賠償責任之人即有求償權。則原告依犯罪被害人
    保護法第12條第1項規定及限定繼承之法律關係，對被告行
    使求償權，請求被告應於繼承被繼承人李閔慶所得之遺產範
    圍內，償還被繼承人李閔慶所遺之系爭債務，自屬有據。
(四)、末按給付無確定期限者，債務人於債權人得請求給付時，經
    其催告而未為給付，自受催告時起，負遲延責任。其經債權
    人起訴而送達訴狀，或依督促程序送達支付命令，或為其他
    相類之行為者，與催告有同一之效力。遲延之債務，以支付
    金錢為標的者，債權人得請求依法定利率計算之遲延利息。
    但約定利率較高者，仍從其約定利率。應付利息之債務，其
    利率未經約定，亦無法律可據者，週年利率為百分之五。民
    法第229條第2項、第233條第1項及第203條定有明文。綜上
    所述，本件原告依犯罪被害人保護法第12條第1項規定，固
    得對犯罪行為人或依法應負賠償責任之人行使求償權，惟此
    項給付並無確定期限，揆諸前開規定，原告請求該犯罪被害
    補償金之給付，應自支付命令送達翌日起算法定遲延利息。
    從而，原告本於求償權及限定繼承之法律關係，請求被告應
    於繼承被繼承人李閔慶所得之遺產範圍內給付原告1,449,79
    9元，及自支付命令送達翌日即99年2月6日起至清償日止，
    按週年利率百分之5計算之利息，為有理由，應予准許。
五、本件訴訟費用為裁判費15,355元，應由敗訴之被告於繼承被
    繼承人李閔慶所得之遺產範圍內負擔，爰確定如主文第2項
    所示。
六、結論：本件原告之訴為有理由，依民事訴訟法第385條第1項
    前段、第78條、第87條第1項，判決如主文。
中    華    民    國    99    年    5     月    25    日
                  民事第一庭    法      官  張季芬
以上正本係照原本作成。
如對本判決上訴，須於判決送達後20日內向本院提出上訴狀。
中    華    民    國    99    年    5     月    25    日
                                書  記  官  顏惠華

司法院資訊處製作；財團法人民間司法改革基金會備份。
